臺灣高等法院臺中分院刑事判決
111年度上訴字第1829號
上  訴  人  臺灣臺中地方檢察署檢察官
被      告  江俊科


義務辯護人  陳維鎧律師
上列上訴人因被告過失傷害案件，不服臺灣臺中地方法院110年
度訴字第1775號中華民國111年4月21日第一審判決（起訴案號：
臺灣臺中地方檢察署110年度偵字第25233號），提起上訴，原審
判決如下：
    主  文
原判決撤銷。
江俊科犯過失傷害罪，處有期徒刑貳月，如易科罰金，以新臺幣
壹仟元折算壹日。
    事  實
一、江俊科於民國（下同）110年5月12日14時許，前往蔡淑美所
    經營址設臺中市○區○○街0號之雜貨店購物，適江俊科站在菸
    酒貨架前挑選商品，而蔡淑美站在江俊科之右側為其介紹商
    品之際，江俊科原應注意與他人側身站立時，應避免在對方
    毫無防備之情形下，驟然轉身趨近對方，以免對方為緊急閃
    避而重心不穩跌倒，而依其當時之能力及客觀情況，並無不
    能注意之情事，竟疏未注意及此，即驟然轉身趨近蔡淑美，
    蔡淑美見狀緊急後退閃避，導致重心不穩跌倒，因而先撞擊
    右側之紙箱，再撞擊後方玻璃商品櫃，受有頭皮挫傷、右側
    手部挫傷、右側膝部挫傷、右側足部扭傷、腦震盪、頭暈、
    目眩、噁心等傷害。嗣蔡淑美前往就醫後，報警處理，始悉
    上情。
二、案經蔡淑美訴由臺中市政府警察局第二分局報告臺灣臺中地
    方檢察署檢察官偵查起訴。
　　理  由
一、證據能力部分：　　
　㈠按被告以外之人於審判外之言詞或書面陳述，除法律有規定
    者外，不得作為證據；被告以外之人於審判外之陳述，雖不
    符刑事訴訟法第159條之1至第159條之4之規定，而經當事人
    於審判程序同意作為證據，法院審酌該言詞陳述或書面陳述
    作成時之情況，認為適當，亦得為證據，當事人、代理人或
    辯護人於法院調查證據時，知有第159條第1項不得為證據之
    情形，而未於言詞辯論終結前聲明異議者，視為有前項之同
    意，刑事訴訟法第159條第1項、第159條之5分別定有明文。
    證人即告訴人蔡淑美於警詢、偵訊時所為之陳述，為被告以
    外之人於審判外之陳述而屬傳聞證據，被告及辯護人既爭執
    前開證人於警詢、偵詢中所為陳述之證據能力（本院卷第60
    頁、第87頁）。而蔡淑美於偵訊中是以告訴人身分陳述，檢
    察官確實未命蔡淑美具結（偵卷第61頁）。且證人蔡淑美已
    經於原審審理中接受交互詰問，其審理中陳述與警訊、偵訊
    內容亦大致相同，故已無引用其警訊、偵訊筆錄之必要。故
    同意該警訊、偵訊筆錄均無證據能力。
　㈡另檢察官、被告於本院審理中，對於本案下述具傳聞性質之
    證據資料，迄言詞辯論終結前復未聲明異議，至本案所引用
    之供述、非供述證據，亦屬合法取得，經合法提示調查，本
    院審酌該等證據作成及取得之程序均無違法之處，依法均可
    作為認定犯罪事實之證據。
二、認定犯罪事實所憑之證據及理由：
　㈠訊據被告江俊科對於在上開時、地，因其前揭過失而致告訴
    人蔡淑美導致重心不穩跌倒，因而先撞擊右側之紙箱，再撞
    擊後方玻璃商品櫃等情，於原審及本院審理時坦承不諱（見
    原審卷第106至107頁、第145頁，本院卷第59頁、第140頁）
    ，惟矢口否認告訴人「頸椎退化性脊椎炎（未伴有脊髓病變
    或神經根病變）」之傷勢與本案有何因果關係。被告江科俊
    辯稱：本案告訴人頸椎退化性脊椎炎，跟本件110年5月12日
    事件沒有關係，那是一兩年的事情，告訴人還去給醫生檢查
    ，醫生說是老化的問題，不是跌倒引起的。辯護人為被告辯
    護稱：告訴人陳述她脊椎是老化造成，不無可能是案發之後
    ，經過檢查才發現，診斷證明是「退化性關節炎」也沒有寫
    說是因為受傷引起，實難遽認告訴人上揭傷害係因被告所造
    成的等語（見本院卷第59頁、137至138頁、第140頁）。
　㈡被告坦承部分，有證人即告訴人蔡淑美於原審審理時之證述
    （見原審卷第128至138頁），並有警員職務報告、指認犯罪
    嫌疑人紀錄表、臺中市政府警察局第二分局文正派出所受（
    處）理案件證明單、仁愛醫療財團法人臺中仁愛醫院診斷證
    明書、衛生福利部臺中醫院診斷證明書、仁愛醫療財團法人
    臺中仁愛醫院110年12月9日仁醫事字第00000000號函檢附病
    歷資料、衛生福利部臺中醫院110年12月10日中醫總字第000
    0000000號函檢附回覆摘要、病歷資料、監視器擷取畫面各1
    份在卷可稽（見110年度偵字第25233號卷〈以下稱偵卷〉第11
    、21至35、47、51頁；原審卷第63至88頁）等證據資料可資
    佐證。又與他人側身站立時，應注意避免在對方毫無防備之
    情形下，驟然轉身趨近對方，以免嚇到對方。被告於本案案
    發時係年滿63歲之成年人，且其學歷為小學畢業，此據被告
    於本院審理時供述在卷（見原審卷第145頁），乃具有一定
    智識程度及生活經驗之成年人，對於上開注意義務自應知之
    甚明，而依其當時之能力及客觀情況，並無不能注意之情事
    ，竟疏未注意及此，於告訴人站在其右側為其介紹商品之際
    ，即驟然轉身趨近告訴人，以致告訴人嚇到而緊急後退，重
    心不穩跌倒，被告之行為確有過失甚明。又告訴人於跌倒後
    先撞擊右側之紙箱，再撞擊後方玻璃商品櫃，受有頭皮挫傷
    、右側手部挫傷、右側膝部挫傷、右側足部扭傷、腦震盪、
    頭暈、目眩、噁心等傷害，自與被告前揭過失行為間具有相
    當因果關係。
　㈢綜上所述，足認被告前開任意性自白與事實相符，本案事證
    明確，其本案犯行堪以認定，應依法論科。
三、論罪：　
　㈠核被告所為，係犯刑法第284 條前段之過失傷害罪。
　㈡檢察官雖認被告所為係犯刑法第277條第1項之（故意）傷害
    罪，然據證人即告訴人蔡淑美於原審審理時證稱：被告是其
    店裡常客，本案發生之前其與被告沒有仇恨、糾紛或不愉快
    ，二人於案發前一秒還在笑著聊天等語（見原審卷第130至1
    31頁），可知二人先前並無仇恨或怨隙，二人於案發前一刻
    仍在愉快聊天，已難認被告有何傷害告訴人之動機存在。復
    據證人即告訴人蔡淑美於原審審理時證稱：「被告叫我過去
    幫他介紹商品，我站在被告右邊，被告突然右轉，被告沒有
    碰到我，我為了要快速躲他，所以我就閃他，閃得很快，我
    後退一步，就往後倒撞到右邊紙箱，再撞到玻璃門」等語（
    見原審卷第129、132至133、135至137頁），足見告訴人站
    在被告之右側為其介紹商品時，被告雖有驟然轉身趨近告訴
    人之舉動，然被告並無出手攻擊告訴人之舉動，且與告訴人
    並無肢體上之碰觸，難認被告主觀上有何明知或預見告訴人
    將因其上開行為而受傷，並有意使其發生或其發生不違反本
    意之傷害直接故意或不確定故意。
　㈢至證人即告訴人蔡淑美固於原審審理時證稱：「當時被告有
    雙手舉起來要環抱我的動作，只是沒有抱到」等語（見原審
    卷第136頁），惟被告否認有此行為（見原審卷第142頁），
    且觀之卷附監視器翻拍畫面所示（見偵卷第31至35頁），該
    監視器之鏡頭角度僅拍攝到告訴人跌倒之畫面，並未拍攝到
    被告與告訴人之互動過程，是告訴人指稱被告當時有出手欲
    環抱告訴人之舉動一節，尚乏其他證據佐證，自無從僅憑告
    訴人之單一指述逕認定此部分之事實，附此敘明。
　㈣因之，檢察官認被告所為係犯刑法第277條第1項之（故意）
    傷害罪，尚有未洽，惟被告當時驟然轉身趨近告訴人之舉動
    ，因違反其注意義務致告訴人受傷，應成立過失傷害罪，已
    如前述，二者之基礎犯罪事實同一，並經原審當庭告知被告
    上開罪名及法條，原審因而變更起訴法條逕予審判，經核並
    無違誤。
　㈤檢察官上訴意旨及於本院論告時認被告應有傷害之「未必故
    意」等語，惟按刑法上之間接故意（即未必故意或不確定故
    意），係指行為人對於構成犯罪之事實，預見其發生，而其
    發生並不違背其本意者而言。惟行為人究竟有無預見而容任
    其結果發生之不確定故意，係潛藏個人意識之內在心理狀態
    ，通常較難取得外部直接證據證明其內心之意思活動，是以
    法院在欠缺直接證據之情況下，尚非不得從行為人之外在表
    徵及其行為時客觀情況，綜合各種間接或情況證據，本諸社
    會常情及人性觀點，依據經驗法則及論理法則予以審酌論斷
    。
　㈥經查，被告於原審準備程序及審理中，已坦承當時知悉告訴
    人就站在其身後，而其突然轉身是為與告訴人開玩笑，嚇一
    下告訴人，並無傷害告訴人之動機。但被告「開玩笑嚇一下
    」並不一定會讓告訴人跌倒。被告並不一定知道告訴人會採
    取什麼相應的動作（會閃開、或跳開、或站在原地不動）。
    細繹監視錄影畫面翻拍照片及本院當庭勘驗監視錄影畫面顯
    示，可見告訴人似為閃躲而有重心不穩跌倒，致頭部撞到玻
    璃櫃，被告嗣後在告訴人旁，上前關心，伸手欲將跌坐在地
    之告訴人拉起（見本院卷第75-77頁監視器截圖）。衡情被
    告為告訴人店裡常客，未有重大爭執或仇恨，二人於案發前
    一秒還在笑著聊天等情；被告轉身一瞬間，未顧及側身站立
    在旁之告訴人，雖有不適當之處，惟未必知曉告訴人會產生
    什麼相應的動作，也無不一定預見告訴人會重心不穩跌倒受
    傷。且依被告後來行止觀之，被告見告訴人跪跌在地後，隨
    即上前關心，並伸手作勢欲將告訴人扶起狀，查看告訴人的
    傷勢，可知被告亦當場關心告訴人有無受傷，顯與未必故意
    之要件即「其發生並不違背其本意」之情形有別。難認為被
    告有使告訴人受傷之主觀犯意。檢察官未提出其他積極證據
    以實其說，僅憑己意就原相同證據為不同之評價，自不足據
    為不利被告之認定。
四、不另為無罪諭知部分：
　㈠公訴意旨另以：被告於上揭時、地，發生本案傷害，除致告
    訴人受有上揭有罪部分之傷害外，並致告訴人受有「頸椎退
    化性脊髓病變或神經根病變」之傷害（見起訴書事實欄第8
    行）。
　㈡公訴意旨認被告被告涉犯上開犯行，無非係以告訴人蔡淑美
　　仁愛醫療財團法人臺中仁愛醫院診斷證明書、衛生福利部臺
    中醫院診斷證明書、仁愛醫療財團法人臺中仁愛醫院110年1
    2月9日仁醫事字第00000000號函檢附病歷資料、衛生福利部
    臺中醫院110年12月10日中醫總字第0000000000號函檢附回
    覆摘要、病歷資料等為主要論據。惟查：
　⒈告訴人案發當日即110年5月12日至仁愛醫院就診，並於110年
    5月17日、19日回診，惟告訴人主訴因撞到玻璃門致頭皮挫
    傷、右側手部挫傷、右側膝部挫傷、右側足部扭傷等傷害，
    並持續因上述傷害而到院回診等情，有衛生福利部中央健康
    保險署保險對象門診申報紀錄明細表、仁愛醫療財團法人臺
    中仁愛醫院110年12月9日仁醫事字第00000000號函檢附病歷
    資料、診斷證明書等在卷可憑（見本院卷第107至111頁、偵
    卷第29頁、第49頁）。依此可見，告訴人於案發後至仁愛醫
    院門診治療，均未提及頸椎疼痛問題。
　⒉告訴人是110年6月16日以後的臺中醫院病歷才有「in these 
    days  with neck pain」（這幾天脖子痛）之記載（原審卷
    第87頁）。告訴人並於110年6月23日回診臺中醫院（原審卷
    第88頁）。告訴人另於110年6月24日、110年7月27日至博恩
    骨科診所就診。而衛生福利部臺中醫院函文回覆摘要雖稱：
    「病患自述跌倒後致頭暈及脖子痛，可能因撞擊導致頭椎發
    炎疼痛」（見原審卷第85頁）。另於110年6月23日臺中醫院
    之診斷證明書記載「頸椎退化性脊椎炎未伴有脊髓病變或神
    經根病變」（偵卷第51頁）；110年6月24日、110年7月3日
    、110年7月27日、110年8月2日起博恩骨科診所醫療檢查明
    細記載有「頸椎退化性脊椎炎未伴有脊髓病變或神經根病變
    」等字樣（見本院卷第123至125頁），惟：
　❶起訴書係記載告訴人受有「頸椎退化性脊髓病變或神經根病
    變」（即起訴書犯罪事實欄第9行）。而110年6月23日臺中
    醫院之病歷係記載告訴人「頸椎退化性未伴有脊髓病變或神
    經根病變」（原審卷第88頁），被告去博恩診所求診時，診
    所病歷也是記載「頸椎退化性未伴有脊髓病變或神經根病變
    」（本院卷第123頁）。故起訴事實已經與醫學證據不吻合
    。
　❷告訴人於110年6月16日、23日、24日，110年7月27日到臺中
    醫院及博恩骨科看診，距110年5月12日案發日，已逾1個月
    餘，此頸椎退化性脊椎炎（頸椎發炎疼痛）之傷害是否肇因
    於本次被告之傷害犯行，已屬有疑。
　❸上述記載「退化性」脊椎炎，文義上即指老年退化現象，並
    無法直接判斷是因外力撞到頭部而造成之頸椎（脖子痛）傷
    害。110年6月16日臺中醫院病歷記載「in these days  wit
    h neck pain」（這幾天脖子痛），該頸椎退化性脊椎炎是
    否會因一個月前的撞擊造成？即有不明？衛生福利部臺中醫
    院函文回覆摘要雖稱：「病患自述跌倒後致頭暈及脖子痛，
    可能因撞擊導致頭椎發炎疼痛」，也只是「可能」而已，亦
    無確定因果關係。　　　
　❹告訴人自知案發當下，頭部撞擊玻璃櫃，頭部首當其衝，比
    起其右手、腳而言，是更最直接的傷害。在當日前往仁愛醫
    院就診時，並未告知有頸椎之疼痛，診斷書記載「頭皮挫傷
    、腦震盪」及手腳擦傷（偵卷第49頁，110年5月17日、110
    年5月19日回診仁愛醫院時，並未陳述脖子痛（原審卷第73
    、75頁）。又告訴人遲於案發後1個月餘，始前往臺中醫院
    、博恩骨科求診脖子痛病狀。則告訴人上開頸椎之傷勢是否
    確與被告一個月前的過失傷害行為間，有無因果關係？抑或
    係因案發後、就醫前，告訴人另發生其他變故所致？要非無
    疑。基於「事證有疑、利歸被告」之原則，自難遽認告訴人
    此部分之傷勢係本案所造成。　
　⒊綜上，自難僅憑告訴人單方之指述及告訴人上開臺中醫院110
    年6月23日診斷證明書（見偵卷第51頁），及臺中醫院、博
    恩骨科診所診斷明細，遽為因果關係之認定。基於罪證有疑
    利於被告原則，此「頸椎退化性脊髓病變或神經根病變」部
    分，本應為無罪之諭知，惟檢察官起訴書認為此部分將與上
    開被告有罪部分，具有事實上一罪關係，本院爰不另為無罪
    之諭知。
五、撤銷改判之理由：　
　　原審調查審理結果，認被告上揭犯行罪證明確，予以論罪科
    刑，固非無見。惟無法證明告訴人受有「頸椎退化性脊椎炎
    」與本件110年5月12日犯行有何關連，已如上述。被告於本
    院辯稱此部分與其無關，應屬可信。原審據以論罪科刑，即
    有違誤。檢察官上訴以被告本案傷害犯行為未必故意，犯後
    又未與告訴人和解，認原審量刑過輕等語，惟本件被告並非
    故意犯，僅係過失犯，業如前述；而檢察官依告訴人之請求
    上訴，主張原審量刑過輕等語，因被告之犯罪事實已變動如
    上，顯較輕於原審認定之事實，是檢察官之上訴無理由。被
    告雖未執此上訴，但已經於本院審理中提出抗辯。原判決既
    有上開瑕疵，已無可維持，應由本院將原判決予以撤銷改判
    。
六、量刑：
  　爰以行為人之責任為基礎，審酌被告原應注意與他人側身站
    立時，應避免在對方毫無防備之情形下，驟然轉身趨近對方
    ，以免對方嚇到而重心不穩跌倒，竟疏未注意及此，以致告
    訴人受到驚嚇跳開，先碰到紙箱再撞擊玻璃櫃，受有前揭身
    體上之傷害之過失情節，並斟酌被告本案過失態樣、告訴人
    所受傷害尚屬輕微，被告於本院坦承犯行、尚未賠償告訴人
    所受損害，以及被告自述其智識程度及目前無業、依靠低收
    入戶補助生活（見原審卷第145頁），及其領有中華民國身
    心障礙證明（見偵卷第37頁），暨衡酌辯護人陳述之量刑意
    見（見本院卷第141頁）等一切情狀，量處如主文第2項所示
    之刑，並依刑法第41條第1項前段諭知易科罰金之折算標準
    。　　
據上論斷，應依刑事訴訟法第369條第1項前段、第364條、第299
條第1項前段，判決如主文。　
本案經檢察官林宏昌提起公訴，檢察官林煒容提起上訴，檢察官
周穎宏到庭執行職務。 　　
中　　華　　民　　國　　111 　年　　11　　月　  16  　日
            刑事第二庭    審判長法　官  何志通
                                法　官  黃玉齡
                                法　官  葉明松
以上正本證明與原本無異。     
被告不得主張過失傷害罪而提起第三審上訴。
檢察官如主張為故意傷害罪，且不服本判決，應於收受送達後20
日內向本院提出上訴書狀，其未敘述上訴理由者，並得於提起上
訴後20日內向本院補提理由書（均須按他造當事人之人數附繕本
）。「切勿逕送上級法院」。因疫情而遲誤不變期間，得向法院
聲請回復原狀。
                                書記官  洪宛渝
　　　　　　　　　　　　　　　　
中　　華　　民　　國　　111 　年　　11　　月　　16　　日

附錄本案論罪法條
中華民國刑法第284條
因過失傷害人者，處1年以下有期徒刑、拘役或10萬元以下罰金
；致重傷者，處3年以下有期徒刑、拘役或30萬元以下罰金。